---
title: "Modelo de Serie de Tiempo con Análisis Econométrico de la Inflación en México (1970-2025)"
author: "Heidi Idali Pacheco Almaraz"
date: "2026-03-06"
output: html_document
---

```{r setup, include=FALSE}
# Configuramos de manera general los chunck de nuestro documento para un formato limpio
knitr::opts_chunk$set(
  echo = TRUE,
  warning = FALSE,
  message = FALSE,
  fig.align = 'center',
  out.width = '80%'
)

# Cargamos las librerías que ocuparemos a lo largo del documento
library("tidyverse") 
library("forecast") # Para el análisis de las series de tiempo
library("tseries") # Para pruebas estadísticas
library("kableExtra")
library("knitr")
library("readr")
library("moments")
library("FinTS")
```

# Metodología

### Variables del modelo

```{r tabla-variables, echo=TRUE}
variables_desc <- data.frame(
  Variable = c("Inflación"),
  Descripcion = c(
    "Variación % del INPC que mide el aumento general y sostenido de los precios en México"
  ),
  Notacion = c("y[t]"),
  Tipo = c("Dependiente"),
  stringsAsFactors = FALSE
)
kable(variables_desc,
      booktabs = TRUE,
      caption = "Variable del modelo econométrico univariado",
      col.names = c("Variable", "Descripción", "Notación", "Tipo"),
      align = c("l", "l", "c", "c"),
      escape = FALSE) %>%
  column_spec(2, width = "6cm") %>%
  kable_styling(latex_options = "hold_position", font_size = 8)
```


# Resultados 

## Base de datos 

### Cargar la base de datos 

```{r}
data <- read.csv("data.csv", stringsAsFactors = FALSE, header = TRUE)
```

### Revisión de la base de datos 

```{r}
head(data)
tail(data)
cat("Número de observaciones:", nrow(data), "\n")
```

### Verificación de valores faltantes (NA)

```{r}
colSums(is.na(data))
```

### Construcción de la serie de tiempo del INPC

```{r}
inpc_ts <- ts(
  data = data$SP1,
  start = c(1970, 1),
  frequency = 12)
```

### Creación de la variable inflación 

```{r}
# Realizamos una transformación logaritmica de la serie del INPC
log_inpc <- log(inpc_ts)

# Realizamos una diferencia sobre la serie logaritmica del INPC
inflacion <- diff(log_inpc)

# Revisamos las observaciones de la variable 
cat("Número de observaciones:", length(inflacion), "\n")
```

**Visualización de la Serie de Tiempo**

```{r, fig.cap="Inflación Mensual en México durante 1970-2025"}
# Graficamos un plot del comportamiento de la inflación a lo largo del tiempo
autoplot(inflacion) +
  geom_hline(yintercept = mean(inflacion), color = "darkred", linetype = "dashed")+
  labs(title = "Inflación Mensual en México durante 1970 - 2025")+
  theme_minimal()
```

```{r, fig.cap="Distribución de la Inflación por Décadas (1970-2025)"}
# Creamos un data frame con valores de inflacion númericos
inflacion_decada <- data.frame(
  valor = as.numeric(inflacion),
  decada = factor(floor(floor(time(inflacion))/10)*10) # Se calcula la década de cada valor, se redondea hacia abajo y se agrupan en grupos de 10 años.
)

# Graficamos el boxplot 
ggplot(inflacion_decada, aes(x = decada, y = valor, fill = decada))+
  geom_boxplot(outlier.alpha = 0.3)+
  theme_minimal()+
  theme(axis.text.x = element_text(angle = 45, hjust = 1))+
  labs(title = "Distribución de la Inflación por décadas (1970-2025)", x = "Década", y = "Inflación (%)")
```

## Diagnósticos previos 

### Análisis Exploratorio de Datos (EDA)

```{r estadisticas-descriptivas}
# Creamos un data frame que contenga las estadisticas descriptivas de la inflación
stats_inflacion <- data.frame(
  Variable = "Inflación",
  Media = mean(inflacion, na.rm = TRUE),
  Mediana = median(inflacion, na.rm = TRUE),
  Desv_Est = sd(inflacion, na.rm = TRUE),
  Varianza = var(inflacion, na.rm = TRUE),
  Asimetria = skewness(inflacion, na.rm = TRUE),
  Kurtosis = kurtosis(inflacion, na.rm = TRUE),
  Min = min(inflacion, na.rm = TRUE),
  Max = max(inflacion, na.rm = TRUE)
  )

kable(stats_inflacion,
      digits = 4,
      caption = "Estadísticas Descriptivas de la Inflación",
      booktabs = TRUE,
      col.names = c("Variable", "Media", "Mediana", "Desv. Est.","Varianza","Asimetría","Kurtosis","Mínimo", "Máximo"))
```

### Prueba de Estacionariedad 

**Prueba Dickey-Fuller Aumentada**

```{r}
adf.test(inflacion)
```

### Pruebas de Autocorrelación (ACF-PACF)

```{r}
acf(inflacion)
pacf(inflacion)
```

## Estimación del Modelo

### Modelo Autorregresivo de Orden uno AR(1)

```{r}
# Estimamos el Modelo ARIMA mediante el Método de MaximaVerosimilitud
model <- arima(inflacion, order = c(1,0,0), method = "ML")
coefficients(model)
```

### Criterios de Información Akaike (AIC) y Bayesiano (BIC)

```{r}
# Hacemos una lista con el model 1 y otros modelos ARIMA con diferentes p,d,q (seleccionados arbitrariamente) para identificar el mejor 
models <- list(
  "(1,0,0)" = arima(inflacion, order = c(1,0,0), method = "ML"),
  "(0,0,1)" = arima(inflacion, order = c(0,0,1), method = "ML"), 
  "(1,0,1)" = arima(inflacion, order = c(1,0,1), method = "ML"),
  "(2,0,1)" = arima(inflacion, order = c(2,0,1), method = "ML"),
  "(2,0,0)" = arima(inflacion, order = c(2,0,0), method = "ML")
)

# Hacemos un data.frame para aplicar los criterios AIC y BIC
comparacion <- data.frame(
  Modelo = names(models),
  AIC = sapply(models, AIC),
  BIC = sapply(models, BIC),
  row.names = NULL
) %>% arrange(BIC) %>%
  mutate(Modelo = paste0("ARIMA", Modelo))

comparacion %>%
  kable(
    format = "latex",
    booktabs = TRUE,
    caption = "Criterio de Información Akaike y Bayesiano",
    col.names = c("Modelo", "AIC", "BIC"),
    digits = c(0, 4, 4)
  ) %>%
  kable_styling(
    latex_options = c("scale_down", "hold_position"),
    font_size = 9
  )
```

```{r}
# Reestimamos el Modelo ARIMA mediante el Método de MaximaVerosimilitud
model_2 <- arima(inflacion, order = c(1,0,1), method = "ML")
coefficients(model)
```

## Diagnóstico de los residuos

```{r}
# Prueba de Ljung-Box y observamos las gráficas de los residuos
checkresiduals(model_2)

# Normalidad de los residuos - Jarque-Bera
jarque.test(as.numeric(residuals(model_2)))

# Prueba de efecto de Heterocedasticidad Autorregresiva Condicional Automática
ArchTest(residuals(model_2))
```

## Pronóstico

### Pronóstico de la Inflación Mensual 2026

```{r fig.cap="Pronóstico Inflacionario Mensual en México 2026"}
fit <- arima(inflacion, order = c(1,0,1))
pronostico <- forecast(fit, h = 12) # 12 porque son 12 meses

# Creamos un data frame de los pronóstico para darle formato al presentarlo
date <- seq(from = as.Date("2026-01-01"), by = "month", length.out = 12) # Primero le damos un formato de fechas al periodo

pronostico_tabla <- data.frame(
  Fecha = format(date, "%Y-%m"),
  Pronóstico = as.numeric(pronostico$mean*100),
  IntConf_80_Inf = as.numeric(pronostico$lower[,1]),
  IntConf_80_Sup = as.numeric(pronostico$upper[,1]),
  IntConf_95_Inf = as.numeric(pronostico$lower[,2]),
  IntConf_95_Sup = as.numeric(pronostico$upper[,2])
)

pronostico_tabla %>%
    kable(
    format = "latex",
    booktabs = TRUE,
    caption = "Pronóstico Inflacionario Mensual en México 2026",
    col.names = c("Periodo","Pronóstico", "Lo80", "Hi80", "Lo95", "Hi95"),
    digits = c(0, 4, 4, 4, 4, 4)
  ) %>%
  kable_styling(
    latex_options = c("scale_down", "hold_position"),
    font_size = 9
  )
  

# Usamos la herramienta autoplot para visualizar la gráfica del pronóstico
autoplot(pronostico)+
  labs(title = "Pronóstico Inflacionario Mensual en México 2026",
       subtitle = "ARIMA(1,0,1)",
       y = "Inflación",
       x = "Periodo"
  )+
  theme_minimal()
```
