---
output: pdf_document
institute: null
lang: es
format:
  pdf:
    pdf-engine: xelatex
    toc: true
    toc-depth: 3
    number-sections: true
    colorlinks: true
    geometry: margin=0.7cm
    fontsize: 10pt
    fig-pos: H
    include-in-header:
      text: |
        \usepackage{fancyhdr}
        \pagestyle{fancy}
        \fancyhead[L]{EconometrĂ­a}
        \fancyhead[R]{UNAM}
subtitle: null
editor_options: 
  markdown: 
    wrap: 72
---

\begin{titlepage}
\begin{center}

\vspace*{3cm}

{\Large UNIVERSIDAD NACIONAL AUTĂ“NOMA DE MĂ‰XICO}\\[0.3cm]
{\large ENES LeĂłn | EconomĂ­a Industrial}\\[4cm]

% TĂ­tulo
{\Huge \textbf{Precios de los Futuros del Oro}}\\[0.3cm]
{\Huge \textbf{2005-2026: FluctuaciĂłn y Volatilidad}}\\[0.3cm]
{\Huge \textbf{(Un AnĂˇlisis EconomĂ©trico)}}\\[1.5cm]

% LĂ­nea divisoria
\rule{0.6\textwidth}{0.4pt}\\[1cm]

% InformaciĂłn compacta
\begin{tabular}{rl}
\textbf{Curso:} & EconometrĂ­a II \\[0.2cm]
\textbf{Docente:} & Mtro. Francisco Javier Pedroza Castro \\[0.2cm]
\textbf{Estudiante:} & Heidi Idali Pacheco Almaraz \\

\end{tabular}

\vfill

{\large 10 de Abril de 2026}\\
{\large LeĂłn, Guanajuato}

\end{center}
\end{titlepage}
\newpage


```{r setup, include=FALSE}
# Configuramos de manera general los chunck de nuestro documento para un formato limpio
knitr::opts_chunk$set(
  echo = FALSE,
  warning = FALSE,
  message = FALSE,
  fig.align = 'center',
  fig.width = 6,
  fig.height = 3.5,
  out.width = '70%'
)

# Cargamos las librerĂ­as que ocuparemos a lo largo del documento
library("knitr")
library("kableExtra")
library("readr")
library("lubridate")
library("ggplot2")
library("moments")
library("tseries")
library("xts")
library("urca")
library("FinTS")
library("vars")
library("rugarch")
library("dplyr")
```

# Resultados 

## Limpieza y preparaciĂłn de la base de datos

```{r}
# Cargamos la base de datos
datos <- read.csv("data.csv", stringsAsFactors = FALSE) %>%

# Renombramos las columnas 
rename(date = Date, price = Price, open = Open, high = High, low = Low, volume = Vol, change_pct = Change) %>%
  mutate(

# Estandarizamos el formato de la columna Fecha 
    date = parse_date_time(date, orders = c("m/d/Y", "m-d-Y")),

# Quitamos el separador de miles en los datos
    volume = as.numeric(gsub(",", "", volume)),
price = as.numeric(gsub(",", "", price)),

# Calculamos los retornos logarĂ­tmicos r[t]
rt = log(price) - log(lag(price))
  ) %>%
  
  filter(!is.na(date),!is.na(price),!is.na(rt),volume > 0) %>%
           arrange(date)
```

## AnĂˇlisis Exploratorio de Datos (EDA)

```{r, fig.cap = "Precio de Futuros del Oro (2005-2026) y Retornos LogarĂ­tmicos"}


par(mfrow = c(1,2))

# Graficamos la serie original 
plot(datos$date, datos$price,
     type = "l",
     col = "#1F3864",
     main = "Precio de Futuros del Oro",
     xlab = "Fecha",
     ylab = "Precio",
     cex.main = 1.2)

# Graficamos la serie logarĂ­tmica
plot(datos$date, datos$rt,
     type = "l",
     col = "#C0392B",
     lwd = 0.3,
     main = "Retornos LogarĂ­tmicos Diarios",
     xlab = "Fecha",
     ylab = "r[t]",
     cex.main = 1.2)

par(mfrow = c(1,1))
```


```{r}
# Creamos un data frame que contenga las estadĂ­sticas descriptivas
eda_oro <- data.frame(
Variable = c("Precio", "Retorno Log", "Volumen"),
Media = c(mean(datos$price, na.rm = TRUE), mean(datos$rt, na.rm = TRUE), mean(datos$volume, na.rm = TRUE)),
Desv_Est = c(sd(datos$price, na.rm = TRUE), sd(datos$rt, na.rm = TRUE), sd(datos$volume, na.rm = TRUE)),
Asimetria = c(skewness(datos$price[!is.na(datos$price)]), skewness(datos$rt[!is.na(datos$rt)]), skewness(datos$volume[!is.na(datos$volume)])),
Kurtosis = c(kurtosis(datos$price[!is.na(datos$price)]), kurtosis(datos$rt[!is.na(datos$rt)]), kurtosis(datos$volume[!is.na(datos$volume)]))
)

kable(eda_oro,
      digits = 4,
      caption = "Estadisticas Descriptivas de Futuros del Oro (2005-2026)",
      booktabs = TRUE,
      col.names = c("Variable", "Media", "Desv. Est.", "AsimetrĂ­a", "Curtosis"))
```


```{r}
jb_prueba <- jarque.bera.test(datos$rt)

# Data Frame 
jb <- data.frame(
  Prueba = "Prueba de Jarque Bera",
  Estadistico = jb_prueba$statistic,
  Grados_Libertad = jb_prueba$parameter,
  P_valor = jb_prueba$p.value,
  ConclusiĂłn = ifelse(jb_prueba$p.value < 0.05, "Rechaza Normalidad", "No rechaza normalidad")
)

kable(jb,
      digits = 4,
      caption = "Prueba de Normalidad Jarque-Bera para los Retornos LogarĂ­tmicos",
      booktabs = TRUE,
      col.names = c("Prueba", "EstadĂ­stico", "Grados de Libertad", "p-valor", "InterpretaciĂłn"))
```


```{r, fig.cap="FunciĂłn de AutocorrelaciĂłn y AutocorrelaciĂłn Parcial de los precios y rendimientos logarĂ­tmicos", fig.width=6, fig.height=3.5}
par(mfrow = c(2,2))
acf(datos$price, main = "ACF - Precio")
pacf(datos$price, main = "PACF - Precio")
acf(datos$rt, main = "ACF - Retornos LogarĂ­tmicos")
pacf(datos$rt, main = "PACF - Retornos LogarĂ­tmicos")
par(mfrow = c(1,1))
```


## Pruebas de RaĂ­ces Unitarias

```{r}
# Prueba de Dickey-Fuller Aumentada

# Serie de precios
adf_precio <- adf.test(datos$price, alternative = "stationary", k = 10)

# Serie de retornos 
adf_rt <- adf.test(datos$rt, alternative = "stationary", k = 10)

# Volumen en niveles y diferencias
vol_diff <- diff(datos$volume)
adf_vol_precio <- adf.test(datos$volume, k = 10)
adf_vol_diff <- adf.test(vol_diff, k = 10)

# Creamos un data frame con los resultados 
adf_resultados <- data.frame(
  Serie = c("Precio", "Retorno LogarĂ­tmico", "Volumen (niveles)", "Volumen(diferencias)"),
  Estadistico = c(adf_precio$statistic, adf_rt$statistic, adf_vol_precio$statistic, adf_vol_diff$statistic),
  P_value = c(adf_precio$p.value, adf_rt$p.value, adf_vol_precio$p.value, adf_vol_diff$p.value),
  InterpretaciĂłn = c(
    ifelse(adf_precio$p.value < 0.05, "Estacionaria", "No estacionaria"), 
    ifelse(adf_rt$p.value < 0.05, "Estacionaria", "No estacionaria"), 
    ifelse(adf_vol_precio$p.value < 0.05, "Estacionaria", "No estacionaria"), 
    ifelse(adf_vol_diff$p.value < 0.05, "Estacionaria", "No estacionaria")
  )
)

kable(adf_resultados,
      digits = 4,
      caption = "Prueba de Dickey-Fuller Aumentada",
      booktabs = TRUE,
      col.names = c("Serie", "EstadĂ­stico", "p-valor", "InterpretaciĂłn"))
```


```{r}
ur_tendencia <- ur.df(datos$price, type = "trend", selectlags = "AIC")
ur_intercepto <- ur.df(datos$price, type = "drift", selectlags = "AIC")
ur_rt <- ur.df(datos$rt, type = "drift", selectlags = "AIC")

# Creamos un data frame con los resultados
resultados_ur <- data.frame(
  Serie = c("Precio (con tendencia)", "Precio (con intercepto)", "Retornos (con intercepto)"),
  Estadistico = c(ur_tendencia@teststat[1], ur_intercepto@teststat[1], ur_rt@teststat[1]),
  Valor_Critico_1pct = c(ur_tendencia@cval[1,1], ur_intercepto@cval[1,1], ur_rt@cval[1,1]),
  Valor_Critico_5pct = c(ur_tendencia@cval[1,2], ur_intercepto@cval[1,2], ur_rt@cval[1,2]),
  Valor_Critico_10pct = c(ur_tendencia@cval[1,3], ur_intercepto@cval[1,3], ur_rt@cval[1,3]),
  InterpretaciĂłn = c(
    ifelse(ur_tendencia@teststat[1] < ur_tendencia@cval[1,2], "Estacionaria", "No estacionaria"),
    ifelse(ur_intercepto@teststat[1] < ur_intercepto@cval[1,2], "Estacionaria", "No estacionaria"),
    ifelse(ur_rt@teststat[1] < ur_rt@cval[1,2], "Estacionaria", "No estacionaria")
  )
)

kable(resultados_ur,
      digits = 4,
      caption = "Prueba de Dickey-Fuller Aumentada con regresiĂłn",
      booktabs = TRUE,
      col.names = c("Serie", "EstadĂ­stico", "V.C. 1%", "V.C. 5%", "V.C. 10%", "InterpretaciĂłn"))
```


```{r}
# Prueba de Zivot-Andrews

# Nivel
za_model_A <- ur.za(datos$price, model = "intercept", lag = 10)

# Tendencia
za_model_B <- ur.za(datos$price, model = "trend", lag = 10)

# Nivel y tendencia
za_model_C <- ur.za(datos$price, model = "both", lag = 10)

# Creamos un data frame con los resultados
resultados_za <- data.frame(
  Modelo = c("Modelo A (Intercepto)", "Modelo B (Tendencia)", "Modelo C (Nivel y Tendencia)"),
  Estadistico = c(za_model_A@teststat, za_model_B@teststat, za_model_C@teststat),
  Valor_Critico_1pct = c(za_model_A@cval[1], za_model_B@cval[1], za_model_C@cval[1]),
  Valor_Critico_5pct = c(za_model_A@cval[2], za_model_B@cval[2], za_model_C@cval[2]),
  Valor_Critico_10pct = c(za_model_A@cval[3], za_model_B@cval[3], za_model_C@cval[3]),
  InterpretaciĂłn = c(
    ifelse(za_model_A@teststat < za_model_A@cval[2], "Estacionaria", "No estacionaria"),
    ifelse(za_model_B@teststat < za_model_B@cval[2], "Estacionaria", "No estacionaria"),
    ifelse(za_model_C@teststat < za_model_C@cval[2], "Estacionaria", "No estacionaria")
  )
)

kable(resultados_za,
      digits = 4,
      caption = "Prueba Zivot-Andrews de RaĂ­z Unitaria con Quiebre Estructural",
      booktabs = TRUE,
      col.names = c("Modelo", "EstadĂ­stico", "V.C. 1%", "V.C. 5%", "V.C. 10%", "InterpretaciĂłn"))
```


## Causalidad de Granger

```{r}
vol_trim <- datos$volume[-1]
rt_trim <- datos$rt[-1]                  

bivariado <- cbind(rt_trim, vol_diff)
colnames(bivariado) <- c("retorno", "volumen")

# Seleccionamos rezagos Ăłptimos
lag_sel <- VARselect(bivariado, lag.max = 15, type = "const")
k_opt <- lag_sel$selection["AIC(n)"]

# Ajustamos VAR
var_model <- VAR(bivariado, p = k_opt, type = "const")

# Pruebas de Causalidad de Granger
granger_vol <- causality(var_model, cause = "volumen")
granger_ret <- causality(var_model, cause = "retorno")

# Extraer valores correctamente
stat_vol <- granger_vol$Granger[1]
pval_vol <- granger_vol$Granger[3]
stat_ret <- granger_ret$Granger[1]
pval_ret <- granger_ret$Granger[3]

# Creamos un data frame con los resultados
resultados_granger <- data.frame(
  Hipotesis = c("Volumen no causa Retorno", "Retorno no causa Volumen"),
  Estadistico_F = c(stat_vol, stat_ret),
  P_valor = c(pval_vol, pval_ret),
  Interpretacion = c(
    ifelse(pval_vol < 0.05, "Causalidad significativa", "Sin causalidad"),
    ifelse(pval_ret < 0.05, "Causalidad significativa", "Sin causalidad")
  )
)

names(resultados_granger) <- c("HipĂłtesis nula", "EstadĂ­stico F", "p-valor", "InterpretaciĂłn")

kable(resultados_granger,
      digits = 4,
      caption = "Prueba de Causalidad de Granger",
      booktabs = TRUE)
```


## Modelo VAR

```{r}
# VAR: retorno, volumen, cambio porcentual 
cambio_trim <- datos$change_pct[-1] 
trivar <- cbind(rt_trim, vol_diff, cambio_trim)
colnames(trivar) <- c("retorno", "volumen", "cambio_pct")

# Rezagos Ăłptimos
lag_tri <- VARselect(trivar, lag.max = 15, type = "const")
k_tri <- lag_tri$selection["AIC(n)"]

# Ajustamos VAR
var_model <- VAR(trivar, p = k_tri, type = "const")

# Crear tabla de criterios de selecciĂłn (sin nombres en los valores)
resultados_lag <- data.frame(
  Criterio = c("AIC", "HQ"),
  Rezagos_Optimos = c(as.numeric(lag_tri$selection["AIC(n)"]), 
                      as.numeric(lag_tri$selection["HQ(n)"]))
)

rownames(resultados_lag) <- NULL

kable(resultados_lag,
      digits = 0,
      caption = "SelecciĂłn de Rezagos Ă“ptimos - VAR Trivariado",
      booktabs = TRUE,
      col.names = c("Criterio", "Rezagos Ă“ptimos"))
```


```{r, fig.cap="Impulso-Respuesta"}
irf_rt <- irf(var_model, impulse = "volumen", response = "retorno",
               n.ahead = 20, boot = TRUE, ci = 0.95)
plot(irf_rt, main = "Respuesta del Retorno ante Impulso del Volumen")
```


```{r}
prueba_arch <- ArchTest(datos$rt, lags = 10)

# Data frame de la prueba ARCH
resultados_arch <- data.frame(
  Prueba = "Prueba ARCH (10 rezagos)",
  Estadistico = prueba_arch$statistic,
  P_valor = prueba_arch$p.value,
  InterpretaciĂłn = ifelse(prueba_arch$p.value < 0.05, "Efectos ARCH significativos", "Sin efectos ARCH")
)

kable(resultados_arch,
      digits = 6,
      caption = "Prueba de Efectos ARCH en Retornos",
      booktabs = TRUE,
      col.names = c("Prueba", "EstadĂ­stico", "P-valor", "InterpretaciĂłn"))
```


```{r}
spec_arch1 <- ugarchspec(
  variance.model = list(model = "sGARCH", garchOrder = c(1, 0)),
  mean.model = list(armaOrder = c(0, 0), include.mean = TRUE)
)
ajuste_arch1 <- ugarchfit(spec = spec_arch1, data = datos$rt)

spec_arch4 <- ugarchspec(
  variance.model = list(model = "sGARCH", garchOrder = c(4, 0)),
  mean.model = list(armaOrder = c(0, 0), include.mean = TRUE)
)
ajuste_arch4 <- ugarchfit(spec = spec_arch4, data = datos$rt)

spec_garch11 <- ugarchspec(
  variance.model = list(model = "sGARCH", garchOrder = c(1, 1)),
  mean.model = list(armaOrder = c(0, 0), include.mean = TRUE),
  distribution.model = "norm"
)
ajuste_garch11 <- ugarchfit(spec = spec_garch11, data = datos$rt)

spec_garch12 <- ugarchspec(
  variance.model = list(model = "sGARCH", garchOrder = c(1, 2)),
  mean.model = list(armaOrder = c(0, 0), include.mean = TRUE)
)
ajuste_garch12 <- ugarchfit(spec = spec_garch12, data = datos$rt)

# ComparaciĂłn con criterios AIC, BIC Y HQIC
resultados_info <- data.frame(
  Modelo = c("ARCH(1)", "ARCH(4)", "GARCH(1,1)", "GARCH(1,2)"),
  AIC = c(infocriteria(ajuste_arch1)[1], infocriteria(ajuste_arch4)[1], 
          infocriteria(ajuste_garch11)[1], infocriteria(ajuste_garch12)[1]),
  BIC = c(infocriteria(ajuste_arch1)[2], infocriteria(ajuste_arch4)[2], 
          infocriteria(ajuste_garch11)[2], infocriteria(ajuste_garch12)[2]),
  HQIC = c(infocriteria(ajuste_arch1)[3], infocriteria(ajuste_arch4)[3], 
           infocriteria(ajuste_garch11)[3], infocriteria(ajuste_garch12)[3])
)

kable(resultados_info,
      digits = 4,
      caption = "ComparaciĂłn de Criterios de InformaciĂłn - Modelos GARCH",
      booktabs = TRUE,
      col.names = c("Modelo", "AIC", "BIC", "HQIC"))
```


```{r}
# Mejor modelo estimado
residuos_estand <- residuals(ajuste_garch11, standardize = TRUE)

# Prueba Ljun-Box sobre residuos estandarizados
lb_residuos <- Box.test(residuos_estand, lag = 10, type = "Ljung-Box")

# Prueba Ljung-Box sobre residuos al cuadrado
lb_residuos_sq <- Box.test(residuos_estand^2, lag = 10, type = "Ljung-Box")

# Data frame de los diagnĂłsticos
resultados_diag <- data.frame(
  Prueba = c("Ljung-Box (Residuos)", "Ljung-Box (ResiduosÂ˛)"),
  Estadistico = c(lb_residuos$statistic, lb_residuos_sq$statistic),
  P_valor = c(lb_residuos$p.value, lb_residuos_sq$p.value),
  InterpretaciĂłn = c(
    ifelse(lb_residuos$p.value > 0.05, "Residuos sin autocorrelaciĂłn", "Con autocorrelaciĂłn"),
    ifelse(lb_residuos_sq$p.value > 0.05, "Sin efectos ARCH residuales", "Con efectos ARCH")
  )
)

kable(resultados_diag,
      digits = 6,
      caption = "DiagnĂłstico del Modelo GARCH(1,1)",
      booktabs = TRUE,
      col.names = c("Prueba", "EstadĂ­stico", "P-valor", "ConclusiĂłn"))
```

## Graficas del modelo GARCH (1,1)

```{r, fig.cap="GARCH(1,1)"}
# Convertimos los retornos a un objeto xts con fechas correctas
rt_xts <- xts(datos$rt, order.by = as.Date(datos$date))
rt_xts <- na.omit(rt_xts)

# Reestimamos el modelo con la serie xts
ajuste_garch11 <- ugarchfit(spec = spec_garch11, data = rt_xts)

# GrĂˇficamos
par(mfrow = c(1, 2))

plot(ajuste_garch11, which = 1)   # Serie y media condicional
plot(ajuste_garch11, which = 3)   # Volatilidad condicional

par(mfrow = c(1, 1))
```



